臺灣高等法院刑事判決　　　　　　　　　　　　　九十二年度上易字第三二二九號
　　上　訴　人
　　即　被　告　乙○○
　　選任辯護人　王　上律師
右上訴人因違反醫師法等案件，不服臺灣板橋地方法院九十二年度訴字第五九五號，
中華民國九十二年九月二十六日第一審判決（起訴案號：臺灣板橋地方法院檢察署九
十一年度偵字第一四七九０號），提起上訴，本院判決如左：
    主  文
上訴駁回。
    事  實
一、乙○○與賴竹旺（另經臺灣高等法院九十年度上易字第四二一四號判決有期徒刑
    一年二月確定），於民國八十六年十月間，在臺北縣三重市○○路○段一０八號
    、一一０號一、二樓，共同經營「大宇聯合診所」（下稱大宇診所），營業方式
    為由賴竹旺提供上開房屋及醫療設備，乙○○負責招募聘僱醫師看診，彼等並以
    月薪新臺幣（下同）三萬元之代價聘請具有醫師資格之梅宜鶴（另經上開判決判
    處有期徒刑一年二月，緩刑四年，緩刑期內付保護管束確定）擔任負責醫師（梅
    宜鶴另按實際看診之節數支領報酬，每節二千元），於八十六年十月二十九日向
    臺北縣政府衛生局申請開業登記，經臺北縣政府衛生局核發醫療機構開業執照，
    並於同年十一月二十六日，在乙○○、賴竹旺陪同下，由梅宜鶴與中央健康保險
    局（下稱中央健保局）簽訂「全民健康保險特約醫事服務機構合約」，成為全民
    健康保險（下稱全民健保）之特約診所。其後，乙○○即與賴竹旺、梅宜鶴共同
    基於意圖為自己不法所有之概括犯意，先於八十八年一月間雇用未具備合法醫師
    資格之李培森（另經上開判決判處有期徒刑一年二月確定）在大宇診所看診，繼
    於同年四月間雇用未具備合法醫師資格之曹依平（臺灣板橋地方法院另案審理中
    ）在該診所看診，李培森、曹依平明知其未具備合法醫師資格，亦分別自上開時
    間起至八十八年九月間止，與乙○○、賴竹旺及梅宜鶴共同基於意圖為自己不法
    所有之概括犯意，假冒醫師在該診所為連正義、徐景順、曹劉阿純、陳建良、郭
    淑惠、洪慧雯及其他不特定之病患從事診療、處方、清理傷口、配藥等醫療行為
    ，擅自執行醫療業務。梅宜鶴、曹依平及李培森並分配看診時間為：週二、週四
    、週六上午由梅宜鶴看診，週一上、下午及週日全天由曹依平看診，週一至周五
    晚間及週三下午週五下午由李培森看診。彼等明知由曹依平、李培森看診之病患
    不得向中央健保局申請醫療給付，該等病患復非由梅宜鶴診療，仍在該等病患之
    診療紀錄單上蓋用梅宜鶴之印章，以梅宜鶴名義連續將此等不實之事實登載於業
    務上作成之診療紀錄單，並以該等不實之診療紀錄按月向中央健保局申領醫療給
    付，以此詐術使中央健保局陷於錯誤，誤以為該等部分亦係由具備合法醫師資格
    者看診，而陸續支付上開期間無醫師資格之李培森、曹依平二人看診之醫療給付
    約三百五十六萬餘元，足以生損害於中央健保局對於醫療給付核發作業及審查之
    正確性。嗣經中央健保局臺北分局接獲檢舉，於八十八年九月六日及同年十月二
    十五日兩度前往大宇診所訪查，及於同年九月、十月間向該診所之病患洪慧雯等
    人訪查，而查悉上情。
二、案經中央健康保險局及臺北縣政府分別移送臺灣板橋地方法院檢察署檢察官偵查
    起訴。
    理  由
一、訊據上訴人即被告乙○○矢口否認有詐欺或違反醫師法等犯行，辯稱：其從事醫
    療器材買賣，因與大宇診所很熟，所以介紹醫生予大宇診所，其僅是單純介紹醫
    師而已，並沒有參與大宇診所之營運，其亦不知曹依平、李培森無醫師資格云云
    。
二、經查：
（一）大宇診所係以證人梅宜鶴名義擔任負責醫師辦理開業登記，並與中央健保局簽
      約為全民健保特約醫院之醫療機構，大宇診所並按月向中央健保局申領醫療給
      付等事實，有醫療機構開業執照、醫事服務機構基本資料表、全民健康保險特
      約醫事服務機構合約、臺北縣政府衛生局九十一年四月十一日北衛醫字第０九
      一００一一九七二號函暨所附之相關資料影本、中央健保局保險對象住院就醫
      紀錄明細表、中央健保局特約診所門診處分治療簡表及中央健保局臺北分局九
      十一年三月十四日健保北門字第０九一０００六０五三號函附之大宇診所費用
      明細表等多紙在卷可稽。
（二）大宇診所確曾於前開時間分別雇用李培森及曹依平在該所工作，而李培森及曹
      依平二人均不具有合法醫師資格，業據證人梅宜鶴及李培森、曹依平分別於本
      院九十年度上易字第四二一四號詐欺等乙案（下稱本院另案）證述明確（見偵
      一卷第一六五頁反面），並有臺灣大學醫學院附設醫院人事室之查證資料（見
      臺灣板橋地方法院檢察署八十九年度偵字第十九號卷第九十三頁，下稱偵一卷
      ）可稽。另李培森係自八十八年一月起在大宇診所參加全民健保，有中央健保
      局九十年十月五日健保稽字第０九０００三二四一二號函所附之健保投保資料
      可考（見本院另案卷第二０九頁以下），大宇診所之醫師排班表亦註明係由八
      十八年舊曆年後開始實施（見偵一卷第八十五頁反面），可見李培森及曹依平
      確係分別自八十八年一月及四月間受雇在大宇診所工作無訛。次查大宇診所病
      患洪慧雯、連正義、徐景順、曹劉阿純、陳建良、郭淑惠等人於八十八年七月
      間前往就診時，均曾分別由李培森或曹依平為彼等從事診療，業據證人洪慧雯
      、連正義、徐景順、曹劉阿純、陳建良、郭淑惠等人分別於中央健保局訪查，
      及在檢察官偵查、本院另案審理中分別指證綦詳，有中央健保局之訪查報告、
      特約醫事機構違規案件查處表、業務訪查訪問紀錄及訊問筆錄在卷可稽。另查
      李培森、曹依平確均以醫師身份從事看診，復據證人即大宇診所之護士彭郁婷
      、藥師蔡惠群分別指證明確（見偵一卷第八十七頁、第八十八頁、第一八四頁
      、第二九九頁、本院另案卷第一三四頁、第一九０頁）；證人即查緝之健保局
      專員許珍妮亦證稱：其等是先去診所，才去查訪病患，再請梅醫師說明，剛開
      始梅醫師說曹依平、李培森是他們的醫師，也承認他們看診，但後來行政人員
      一直提醒，梅醫師才改口，要更改查訪紀錄等語（見本院另案卷第一二八頁）
      ；另證人鄭仁德亦證稱：去診所查訪時在二樓碰到曹依平，剛開始曹依平說他
      姓陳，經向掛號台二位小姐詢問，二人均表示該人係曹依平醫師，後來梅宜鶴
      出現也說那是曹依平在看診等語（見本院另案卷第一三一頁）。綜上所述，李
      培森及曹依平確有擅自執行醫療業務之事實，事證極為明確。又病患連正義、
      徐景順、陳嘉宏、洪慧雯、陳建良等人之診療紀錄單，均蓋用梅宜鶴之印章，
      有診療紀錄單在卷可稽，因該等病患均非由證人梅宜鶴所診療，再參諸證人蔡
      惠群證稱何人看診就由何人決定處方等語，則梅宜鶴等確有將此明知為不實之
      事項，而登載於醫師執行醫療業務時所製作之診療紀錄單，再持向中央健保局
      詐領醫療給付之犯行，自均足以生損害於中央健保局對於醫療給付核發作業及
      審查之正確性。
（三）被告雖辯稱僅單純介紹醫師予大宇診所，並未參與經營該診所乙節，被告於原
      審審理時供承：「（問：你介紹了那些醫師？）大宇診所第一個負責人夏醫師
      （指夏徵祥）及後來的梅醫師（指梅宜鶴）都是我找的，夏醫師原本是廣恩診
      所的醫師，我是替該診所實際負責人廖敦敬找的，因為他有負債，不能掛名為
      負責人，因為夏醫師年紀大了，我才找梅醫師過來，大宇診所的實際負責人是
      梅醫師及賴竹旺，因為廖敦敬欠賴竹旺三千多萬元，才會將房屋頂給他。後來
      賴竹旺請我找醫師，李培森是先前留下來的醫師；而曹依平是我刊登找的，原
      本是甲○○○要僱請醫師，我替他刊登報紙，曹依平前來應徵，我不知道他沒
      有醫師資格，甲○○○與他洽談，覺得不合條件，所以我才把他介紹給大宇診
      所，當初他自稱是台大醫師，我沒有查看他的醫師執照，他們是向賴竹旺及梅
      醫師領薪水等語。」等語（見原審九十二年八月十八日訊問筆錄）。可見被告
      自大宇診所之前身廣恩診所期間，即負責招募醫師，對於廣恩診所及大宇診所
      之人事情況知之甚詳。又證人梅宜鶴經由被告之介紹，自八十六年十月二十九
      日起擔任大宇診所之負責人，並由被告、賴竹旺陪同前往中央健保局辦理簽約
      及負責人變更事宜，當時之醫事人員登記有梅宜鶴、夏徵祥、許德賢、何定國
      等人，業據證人梅宜鶴於原審證述明確，被告於當庭僅否認合夥經營，但並不
      否認曾陪同證人梅宜鶴前往健保局辦理簽約等事宜（見原審九十二年六月九日
      訊問筆錄），且有醫療機構開業執照及醫事服務機構基本資料表在卷可稽（見
      偵一卷第一一二頁、第一一三頁）。則被告於本院審理時辯稱其未陪同證人梅
      宜鶴前往健保局辦理簽約事宜乙節，顯非事實。由此，可見大宇診所之負責人
      梅宜鶴，係由被告之介紹受僱於大宇診所，因為先前負責人夏醫師年紀已大，
      始由證人梅宜鶴擔任負責人。倘被告僅係介紹醫師，何以與亦為大宇診所實際
      負責人之賴竹旺陪同證人梅宜鶴前往中央健保局辦理簽約及變更負責人事宜，
      足見被告並非單純介紹醫師，亦實際參與該診所之營運等情，堪以認定。
（四）再就曹依平如何受僱於大宇診所乙節，被告先則供稱：「由我自行登報，留其
      家中電話，曹依平即打電話至我家中應徵，我接的，再將大宇診所地址告訴曹
      依平，請其直接去大宇診所，因為我對醫師比較熟，我提議的，所以他們請我
      登報。」等語；嗣則改稱：「曹依平是我刊登找的，原本是甲○○○要僱請醫
      師，我替他刊登報紙，曹依平前來應徵，我不知道他沒有醫師資格，甲○○○
      與他洽談，覺得不合條件，所以我才把他介紹給大宇診所，當初他自稱是台大
      醫師，我沒有查看他的醫師執照。」等語（見原審九十二年八月十八日訊問筆
      錄），被告先後供述已不一致。倘若證人梅宜鶴等人需雇用醫師，僅可自行登
      報並刊登大宇診所之地址、電話接洽，何須由被告登報，刊載被告家中之電話
      ？又倘被告因與醫師較熟，故由其代為找尋，然其既與醫師較熟，應透過其人
      脈找尋，何須透過刊登廣告之方式找尋，縱使一時無法透過他人介紹，又何須
      由自己刊登廣告找尋？所言違反一般社會生活之經驗法則。尤以，證人賴定國
      醫師證稱其至大宇診所看診時，係由被告介紹，薪水亦係在上班時間由被告支
      付等語（見本院另案卷第一三一頁、第一三二頁）；證人蔡明耀醫師亦證稱其
      在八十七年間至大宇診所支援看診時，是由被告與其講好時段，並直接帶其至
      診所看診，報酬在櫃臺向掛號小姐支領等語（見本院另案卷第一五六頁、原審
      九十二年五月五日訊問筆錄）。由證人賴定國及蔡明耀之證言觀之，被告顯然
      已直接負責參與聘僱醫師及支付薪資之實際經營工作，絕非單純介紹醫師而已
      。是被告實際應係與賴竹旺共同經營大宇診所，亦堪以認定。
（五）至被告是否知悉李培森、曹依平不具醫師資格乙節，查被告長期負責僱請大宇
      診所之醫師，已如前述，其對於李培森並非大宇診所登記之醫師，應有所瞭解
      ，其於原審審理時卻稱李培森是廣恩診所留下來的醫師（見原審九十二年八月
      十八日審判筆錄），但於本院另案調查時則供稱李培森係先前留下來的助手，
      其前後所述，顯有矛盾，縱使李培森並非被告所僱用，應亦已知悉李培森並非
      合格之醫師。另曹依平依廣告前來應徵，並未提出任何醫師執照證書等相關文
      件，以被告長期介紹醫師之經驗以觀，其僅依曹依平
      醫師」四字，即率爾相信，實有違常情。再者，曹依平看診之病患，均由梅宜
      鶴名義申領健保給付，梅宜鶴於中央健保局訪查時亦曾供稱「我們當初聘用他
      （曹依平）時，他自稱是醫師，後來我們一直要求他提出醫師執照，但他提不
      出來，我們才知道他未具醫師資格」等語（見偵一卷第九十四頁），參諸大宇
      診所曾雇用之合法醫師，如賴定國、許德賢、蔡明耀、王萍如等人，或曾向衛
      生主管機關報備，或開立薪資所得扣繳憑單，其餘雇用之李培森及護士、藥師
      等人，亦曾替彼等辦理全民健保投保手續，惟獨對曹依平部分付諸闕如，更與
      常情不合。由此亦可見被告雇用曹依平時，即使因該
      ，惟嗣後於曹依平無法提出醫師資格證明之情況下，仍長期雇用其看診，並將
      曹依平看診之病患均假冒梅宜鶴名義製作不實之診療紀錄單，並持向中央健保
      局請領醫療給付，則被告顯已明知曹依平未取得合法醫師資格。被告所辯，顯
      屬推諉之詞。
（六）被告與賴竹旺等人係自八十八年一月間起有違反醫師法、詐領健保醫療給付等
      犯行，而中央健保局台北分局自八十八年一月至同年十月間共核定支付大宇診
      所四百三十八萬四千七百六十九元，有該分局製作之大宇診所應追還門診醫療
      費用明細表及大宇診所八十六年十一月二十六日至八十八年九月六日費用明細
      表可參（見本院另案卷第一一六頁、第一一七頁），而依大宇診所之醫師排班
      表計算，大宇診所每週醫師排班看診時段共十六節，其中三節由梅宜鶴看診，
      其餘之十三節由李培森及曹依平看診，依看診節數比例大略估算，被告所詐領
      之醫療給付，共計約為三百五十六萬餘元。至於中央健保局台北分局雖認大宇
      診所應追扣之金額為八百四十萬五千零五十四元，經與該診所控管未撥付之醫
      療費用款項扣抵後，應追還六百七十九萬一百零七元，然查中央健保局台北分
      局係自八十六年十二月二十六日起作為計算之基準，而本件不能證明被告在八
      十七年十二月以前即有詐領健保給付之犯行，故中央健保局台北分局自行計算
      之金額，尚不足採。
（七）綜上所述，本件事證明確，被告犯行洵堪認定。
三、核被告所為，係犯修正前醫師法第二十八條第一項前段之密醫罪、刑法第二百十
    六條、第二百十五條行使業務登載不實文書罪、第三百三十九條第一項之詐欺取
    財罪。被告行為後，醫師法第二十八條已於九十一年一月十六日修正公布，將法
    定刑由一年以上三年以下有期徒刑，得併科一萬元以上五萬元以下之罰金，提高
    為六個月以上五年以下有期徒刑，得併科三十萬元以上一百五十萬元以下罰金，
    相互比較，以修正前刑度較輕，有利於被告，自應適用修正前之醫師法第二十八
    條第一項前段論斷。又被告所犯之擅自執行醫療業務罪，本質上含客有反覆為同
    一行為之性質，僅成立單純一罪。被告多次行使業務登載不實文書罪及詐欺取財
    罪犯行，時間緊接，手段雷同，觸犯犯罪構成要件相同之罪名，顯係分別基於概
    括犯意反覆實施，均應依連續犯之規定以一罪論，並依法加重其刑。業務上登載
    不實文書之低度行為，為行使業務上登載不實文書之高度行為所吸收，不另論罪
    。被告所犯三罪間，有方法行為與目的行為之牽連關係，應從較重之連續詐欺取
    財罪處斷。被告與賴竹旺、梅宜鶴、李培森與曹依平等人，自開立或受僱時起，
    相互間基於自己共同犯罪之意思聯絡，分別參與實施犯罪構成要件及構成要件以
    外之行為，均屬共同正犯。又關於業務登載不實犯行部分，被告賴竹旺、李培森
    及曹依平，與具有醫師身份之證人梅宜鶴共同實施犯罪，仍以共犯論。
四、原審以被告事證明確，適用修正前醫師法第二十八條第一項前段、刑法第十一條
    前段、第二十八條、第五十六條、第三十一條第一項、第二條第一項但書、第二
    百十六條、第二百十五條、第三百三十九條第一項、第五十五條、罰金罰鍰提高
    標準條例第一條前段，審酌被告前於八十五年間，因妨害名譽案件，經本院於八
    十五年十二月十七日以八十五年度上易字第六五七七號判決，判處拘役三十日，
    於八十六年一月三十一日易科罰金執行完畢，有本院被告全國前案紀錄表在卷可
    稽，及其犯罪之動機、目的、情節、詐得財產金額、對患者及中央健康保險局醫
    務管理與健保費用核支之正確性，及犯罪後否認犯行等情狀，量處被告有期徒刑
    一年。其認事用法均無不合，量刑亦屬適當，被告上訴否認犯罪，指摘原判決不
    當，為無理由，應予駁回。
據上論斷，應依刑事訴訟法第三百六十八條，判決如主文。
本案經檢察官柯麗鈴到庭執行職務。
中　　　華　　　民　　　國　　九十三　　年　　 十一 　　月　　 三十 　　日
                              臺灣高等法院刑事第五庭
                                  審判長法  官  曾  德  水
                                        法  官  廖  紋  妤
                                        法  官  楊  炳  禎
右正本證明與原本無異。
不得上訴。
                                        書記官  廖　素　花
中　　　華　　　民　　　國　　九十三　　年　　 十二 　　月　　　二　　　日
附錄：本判決論罪科刑法條全文
修正前醫師法第二十八條第一項前段
未取得合法醫師資格，擅自執行醫療業務者，處一年以上三年以下有期徒刑，得併科
新台幣三萬元以上十五萬元以下罰金，其所使用之藥械沒收之。
刑法第二百一十六條
行使第二百十條至第二百十五條之文書者，依偽造、變造文書或登載不實事項或使登
載不實事項之規定處斷。
刑法第二百一十五條
從事業務之人，明知為不實之事項，而登載於其業務上作成之文書，足以生損害於公
眾或他人者，處三年以下有期徒刑、拘役或五百元以下罰金。
刑法第三百三十九條第一項
意圖為自己或第三人不法之所有，以詐術使人將本人或第三人之物交付者，處五年以
下有期徒刑、拘役或科或併科一千元以下罰金。
